【裁判字號】    98,簡上,263
【裁判日期】    990324
【裁判案由】    損害賠償
【裁判全文】
臺灣板橋地方法院民事判決             98年度簡上字第263號
上  訴  人  甲○○
被上訴人    合豐帝國銀座公寓大廈管理委員會
法定代理人  丁○○
被上訴人    乙○○
共      同
訴訟代理人  丙○○
上列當事人間請求損害賠償事件，上訴人對於中華民國98年11月
19日本院板橋簡易庭第一審判決（98年度板簡字第2137號）提起
上訴，本院於99年3月10日言詞辯論終結，判決如下：
    主  文
上訴駁回。
第二審訴訟費用由上訴人負擔。
    事實及理由
一、上訴人起訴主張：伊所有坐落於台北縣土城市○○路1號6樓
    之房屋外牆係屬上訴人之專有部分，依民法第765條之規定
    ，上訴人得自由使用收益，外人不得干涉，且依據合豐帝國
    銀座公寓大廈社區規約（以下簡稱社區規約）第3條第7項約
    定，專有部分需經區分所有權人決議約定共有部分，始為共
    有部分，並經鈞院板橋簡易庭98年度板簡字第762號判決認
    定屬實，上訴人自民國（下同）95年8月21日起將上開外牆
    出租與訴外人台灣麥當勞餐廳股份有限公司土城中央分公司
    （以下稱麥當勞公司）作廣告看板，並經麥當勞公司表明將
    續約2年之意思，被上訴人提出之「合豐帝國公寓大廈招牌
    廣告辦法」（以下簡稱招牌廣告辦法）係訂立於95年12月9
    日，自不得溯及既往適用上訴人與麥當勞公司間之租賃契約
    （以下簡稱系爭租賃契約），詎料被上訴人及主任委員乙○
    ○於97年5月21日寄發存證信函予麥當勞公司恐嚇，致麥當
    勞公司心生恐懼，不敢與上訴人續約，致上訴人受有期待利
    益之損害，每年新台幣（下同）66,667元，以一期租約為2
    年計算，上訴人至少已受有133,334元之損害，乙○○為被
    上訴人之主任委員，自應與被上訴人合豐帝國銀座公寓大廈
    管理委員會（以下簡稱合豐管委員）負連帶賠償責任，本件
    原租約屆滿日為97年8月20日，上訴人預期自97年8月21日起
    繼續享有上開租金利益，被上訴人前揭侵權行為，致上訴人
    受有損害，爰依侵權行為之法律關係提起本訴，求為判決被
    上訴人應連帶給付上訴人133,334元及自97年8月21日起至清
    償日止，按年息百分之5計算之利息（原審為上訴人全部敗
    訴之判決）。上訴意旨則以：被上訴人提出之招牌廣告辦法
    是否業經合法區分所有權人決議，並向主管機關報備有案，
    且前揭招牌廣告辦法係在上訴人出租予麥當勞公司之後始訂
    立，自不得拘束上訴人，又社區規約規定外牆為共有部分，
    顯牴觸民法第765條所有權之規定，並經上訴人提出鈞院98
    年度板簡字第762號判決可參，原判決就上述事由均棄置不
    論，另被上訴人合豐管委會將系爭屋外牆違法出租外牆予京
    采廣告，經上訴人起訴後，被上訴人合豐管委會同意賠償上
    訴人已達成和解，足見被上訴人合豐管委會亦自認上訴人前
    揭房屋外牆之所有權人，並得享有所有權能等語，並聲明：
    原判決廢棄，被上訴人應賠償上訴人133,334元及自971年8
    月21日起至清償日止，按年息百分之五計算之利息。
二、被上訴人則以：查公寓大廈周圍上下、外牆面、樓頂平臺及
    不屬專有部分之防空避難設備，其變更構造、顏色、設置廣
    告物、鐵鋁窗或其他類似之行為，除應依法令規定辦理外，
    該公寓大廈規約另有規定或區分所有權人會議已有決議，經
    向直轄市、縣 (市)主管機關完成報備有案者，應受該規約
    或區分所有權人會議決議之限制。住戶違反前項規定，管理
    負責人或管理委員會應予制止，經制止而不遵從者，應報請
    主管機關依第四十九條第一項規定處理，該住戶並應於一個
    月內回復原狀。屆期未回復原狀者，得由管理負責人或管理
    委員會回復原狀，其費用由該住戶負擔。公寓大廈管理條例
    第8條定有明文。再者，且社區規約第2條第3款規定：「本
    公寓大廈周圍上下、外牆面、樓頂平臺及不屬專有部分之防
    空避難設備，為共用部分，非經規約或區分所有權人會議，
    或管理委員會之決議，不得懸掛或設置廣告物。上開社區規
    約早已於87年間制定完成，並向台北縣政府報備在案，自適
    用於上訴人與麥當勞間之租賃契約，廣告招牌管理辦法係依
    據社區規約第11條第3項規定，授權管理委員統一出租外牆
    面，租金收益規社區所有，前開廣告招牌管理辦法係訂定廣
    告物出租之收費標準，與是否合法設置廣告物無關，且亦一
    併送請台北縣政府報備，因此，上訴人未經管理委員會同意
    ，擅自在系爭外牆設置廣告物，違反社區規約第2條第3款及
    公寓大廈管理條例第8條之規定，被上訴人乙○○為被上訴
    人合豐管委會之主任委員，為被上訴人當時之法定代理人，
    依法執行公寓大廈管理維護工作，通知住戶及設置廣告物之
    業者限期改善，係依法執行職務，於法有據，被上訴人自不
    該當於侵權行為，上訴人於系爭外牆面設置廣告物未依前揭
    規定辦理，顯已違反上開社區規約、招牌廣告管理辦法及公
    寓大廈管理條例第8條第1項規定。又系爭賃契約租期至97
    年8月20日屆滿，並無重新訂立租約，且無客觀情事足以證
    明該第三人有與上訴人續訂原租約之義務，則上訴人並無可
    受有期待利益之損害等語置辯，並聲明：上訴駁回
三、上訴人主張之事實，固據其提出本院98年度板簡字第762 號
    判決、上訴人與麥當勞公司間廣告物設置租賃契約書、存證
    信函及照片等影本為證，被上訴人則以前詞置辯，因此，本
    件應審究者為：上訴人是否得未經區分所有權人決議擅自於
    於公寓大廈之外牆設置廣告物？茲分述如下：
(一)公寓大廈周圍上下、外牆面、樓頂平臺及不屬專有部分之防空
  避難設備，其變更構造、顏色、設置廣告物、鐵鋁窗或其他類
  似之行為，除應依法令規定辦理外，該公寓大廈規約另有規定
  或區分所有權人會議已有決議，經向直轄市、縣 (市)主管機
  關完成報備有案者，應受該規約或區分所有權人會議決議之限
  制。住戶違反前項規定，管理負責人或管理委員會應予制止，
  經制止而不遵從者，應報請主管機關依第49條第1項規定處理
  ，該住戶並應於一個月內回復原狀。屆期未回復原狀者，得由
  管理負責人或管理委員會回復原狀，其費用由該住戶負擔，公
  寓大廈管理條例第8條定有明文。按公寓大廈管理條例之立法
  目的，在於建立建築物使用自主性管理制度，以全體住戶共同
  利益為出發點，強調自發性監督與管理維護，透過管理委員會
  之設立，及住戶管理規約之訂定，進行健全建築物使用管理體
  系，因此，住戶於公寓大廈之外牆設置廣告物，應受公寓大廈
  管理委員會制定之規約或區分所有權人會議決議之限制，合先
  敘明。
(二)按系爭公寓大廈之區分所有建物，其外牆在構造上及使用上並
  非具有獨立性，係屬民法第799 條第2 項之規定，乃屬該區分
  所有建物之共有部分，上訴人主張六樓之外牆乃屬其單獨所有
  之專有部分云云，已屬誤會。復按系爭公寓大廈之社區規約已
  於87年8 月1 日訂立，並經87年8 月15日、96年7 月7 日、96
  年12月12日多次修正，社區規約第2 條第3 款規定：「本公寓
  大廈周圍上下、外牆面、樓頂平臺及不屬專有部分之防空避難
  設備，為共用部分，非經規約或區分所有權人會議，或管理委
  員會之決議，不得懸掛或設置廣告物。」（見原審卷第36 頁
  ），應係參酌前揭公寓大廈管理條例第8 條之規定所訂立，因
  此，在公寓大廈外牆設置廣告物，自應經社區規約規定或區分
  所有權人會議，或管理委員會之決議始得為之。至於區分所有
  權人會議決議授權管理委員會訂定之招牌廣告管理辦法規定，
  僅係授權管理委員會於95年12月9 日訂立出租外牆之租金收費
  標準，並非規範住戶得否合法設置廣告物。因此，系爭租賃契
  約於95年8 月21日簽定，自應受前揭社區規約之拘束，因此，
  原告主張其揭租賃契約係於95年8 月21日訂立，不受招牌廣告
  辦法之拘束，顯有誤會。揆之前開說明，上訴人與麥當勞公司
  間訂立之租賃契約，於公寓大廈之外牆面設置廣告物，自應經
  社區規約之規定並向主管機關報備，或區分所有權人、或管理
  委員會之決議，始得為之，而社區規約並未明定得由上訴人設
  置廣告物，上訴人自認未經區分所有權人決議設置廣告物等語
  （見99年3 月10日筆錄），因此，被上訴人乙○○為被上訴人
  合豐管委會之主任委員，為當時合豐管委會之法定代理人，依
  據公寓大廈管理條例第8 條第2 項之規定，僅係執行公寓大廈
  之管理維護之事項，制止被上訴人於公寓大廈之外牆設置廣告
  物，係依法執行職務，並無侵權行為可言。
(三)按「民法第二百十六條規定，損害賠償除法律另有規定或契約
  另有訂定外，應以填補債權人所受損害（積極損害）及所失利
  益（消極損害）為限。既存利益減少所受之積極損害，須與責
  任原因事實具有相當因果關係，始足當之。又依通常情形，或
  依已定之計劃、設備或其他特別情事，可得預期之利益，視為
  所失利益。該所失利益，固不以現實有此具體利益為限，惟該
  可得預期之利益，亦非指僅有取得利益之希望或可能為已足，
  尚須依通常情形，或依已定之計劃、設備或其他特別情事，具
  有客觀之確定性。」最高95台上2895號判決要旨參照。又依據
  系爭租賃契約第3條第3項規定: 「本契約屆滿兩個月，乙方（
  即麥當勞公司）得向甲方提出續約之請求」等語，依據契約之
  文義解釋，上訴人與麥當勞公司間之契約並非當然繼續承租，
  僅於麥當勞公司提出續約之請求後始發生繼續承租之效力，上
  訴人並未舉證麥當勞公司已有向上訴人表示繼續承租之意思表
  示，系爭租賃契約已於97年8月20日屆滿，麥當勞公司亦無繼
  續承租之意思表示，上訴人並無可預期之期待利益。再參之系
  爭租賃契約第1條第1項前段約定「甲方聲明對本標的保證有合
  法出租及收受租金之全權」，然上訴人未經社區規約明定，亦
  未經區分所有權人決議或管委會決議，擅自於系爭外牆設置廣
  告物，已非合法出租，經被上訴人合豐管委會以原證2之存證
  信函通知麥當勞公司前揭事實，麥當勞公司自不可能繼續與上
  訴人簽訂廣告物租賃契約，因此，上訴人自無期待利益可言。
(四)被上訴人乙○○以上訴人擅自將系爭牆面出租而受有損害，請
  求上訴人返還租金不當得利，由本院98年度板簡字第762號事
  件受理，該判決僅在於闡明上訴人出租外牆受有租金利益並非
  不當得利，而駁回被上訴人乙○○之訴，其判決第一點後面亦
  說明被上訴人違反社區規約或招牌廣告管理辦法，擅自於公寓
  大廈外牆設置廣告物，應由合豐管委會依據公寓大廈管理條例
  第8條規定處辦理，因此，揆之前開說明，本院98年度板簡字
  第762號判決並未認定上訴人未經社區規約規定或區分所有權
  人、或管委會決議得擅自出租系爭外牆之牆面，因此，前揭判
  決亦難為有利於上訴人之認定。
(五)上訴人以被上訴人管委會擅自將上訴人之外牆出租於京采廣告
  ，依據侵權行為及不當得利請求被上訴人給付24,000元，經被
  上訴人合豐管委會與上訴人和解，有上訴人提出之起訴書、存
  證信函、照片、98年度司板小調第354號調解筆錄可按。被上
  訴人自認係基於息事寧人之態度與上訴人和解，並非承認被上
  訴人未經區分所有權人決議或管委會決議，或社區規約約定得
  擅自於外牆設置廣告物等語，因此，前揭上訴人與被上訴人合
  豐管委會之和解，並不影響本件判決之結果。
(六)上訴人主張依據社區規約第3條7規定，區分所有權人決議決議
  專有部分約定共用部分者，未經依該專有部分之區分所有權人
  同意，不生效力云云，經查，本件爭點並非將上訴人之專有部
  分，經由區分所有權人決議約定為共用部分，核與前揭規定無
  關，併此敘明。
四、綜上所述，上訴人依據侵權行為之法律關係，請求被上訴人
    連帶給付133,334元及自97年8月21日起算之定遲延利息，為
    無理由，不應准許。原審為上訴人敗訴之判決，並無不合。
    上訴意旨指摘原判決不當，求予廢棄改判，為無理由，應予
    駁回。
五、本件事證明確，兩造其餘陳述、證據及爭點，判決之結果無
    影響，自不須逐一斟酌，併此敘明。
六、據上論結，本件上訴為無理由，依民事訴訟法第436條之1第
    3 項、第449條第1項、第78條，判決如主文。
中    華    民    國    99    年    3     月    24    日
                 民事第三庭    審判長  朱耀平
                               法  官  邱育佩
                               法  官  徐玉玲
以上正本係照原本作成
不得上訴。
中    華    民    國    99    年    3     月    24    日
                               書記官  陳靜怡

司法院資訊處製作；財團法人民間司法改革基金會備份。
